臺灣高等法院高雄分院刑事裁定
111年度聲再字第17號
再審聲請人  
即受判決人  楊添福



上列聲請人即受判決人因家暴殺人案件，對於最高法院104年度
台上字第3526號，中華民國104年11月19日第三審確定判決並本
院104年9月2日104度上訴字第518號第二審確定判決（第一審案
號：臺灣高雄地方法院103年度重訴字第50號，起訴案號：臺灣
高雄地方法院檢察署103年度偵字第24278號、第26511號），聲
請再審，本院裁定如下：
    主  文
再審之聲請駁回。
    理  由
一、聲請意旨略稱：
㈠、聲請人即受判決人（下稱聲請人）楊添福於民國103年初犯下
    殺人案，當時因聲請人與被害人因金錢及感情問題爭吵，被
    害人言語刺激被告，聲請人長期服用精神藥物而導致情緒不
    穩殺死女友。同居時聲請人是常被言語刺激，有一玉米嫂招
    攬去臺中旅遊，聲請人花錢去臺中玩，被害人就和其前男友
    去開房間，聲請人等了一個晚上，也沒有與被害人生氣，只
    是要求分手，玉米嫂可以作證。聲請人應該是犯刑法第273
    條義憤殺人罪。
㈡、而且案發之後聲請人就立刻去杉林分駐所自首，所內員警不
    理聲請人不做筆錄，值班員警還蹺腳抽煙，聲請人在所內跪
    了二十多分鐘，旗山分局才來載我去做筆錄，律師洪仁杰調
    監視器有看到值班員警蹺腳在值班台抽煙違規，洪律師及員
    警蕭進龍、吳桂霖杉林分駐所員警等5位可以出來作證，包
    庇值班台員警；聲請人殺人罪只算自白，判刑法第271條普
    通殺人罪，另一條殺人未遂罪又算自首？聲請人遭判殺人罪
    ，又殺人未遂判有期徒刑6年6月，合起來判有期徒刑21年（
    聲請人就刑期部分應有誤記，詳下述），判得太重。
　　為此就上述殺人罪、殺人未遂罪聲請再審。
二、本院為管轄法院：
㈠、本件聲請人因殺人（被害人蔡旻娟）、殺人未遂（被害人林
    尚裕）案件，經：
　1.第一審即臺灣高雄地方法院103年度重訴字第50號判決，認
    聲請人楊添福犯殺人罪，處有期徒刑15年；褫奪公權8年；
    又犯殺人未遂罪，處有期徒刑6年6月，而應執行有期徒刑21
    年，褫奪公權8年。
　2.之後檢察官及聲請人均提起上訴，經本院以104年度上訴字
    第518號審理後，將第一審判決關於殺人罪及定應執行部分
    撤銷，認聲請人犯殺人罪，改處無期徒刑、褫奪公權終身。
    其他上訴駁回。並就撤銷改判所處之刑（犯殺人罪部分），
    與其上訴駁回所處之刑（犯殺人未遂罪，處有期徒刑6年6月
    ），應執行無期徒刑，褫奪公權終身。
　3.之後聲請人再提起上訴，經最高法院以104 年度台上字第 3
    526 號刑事判決認，就殺人（即被害人蔡旻娟）部分，聲請
    人上訴無理由，依刑事訴訟法第396條第1項駁回上訴確定；
    就殺人未遂（即被害人林尚裕）部分，認上訴不合法，依刑
    事訴訟法第395條後段駁回上訴確定。
　　此有本案上述各審判決書、臺灣高等法院被告前案紀錄表在
    卷可證，並經本院調取本案卷證資料核閱屬實。
㈡、按刑事訴訟法第426條第1、3項規定：「聲請再審，由判決之
    原審法院管轄」；「判決在第三審確定者，對於該判決聲請
    再審，除以第三審法院之法官有刑事訴訟法第420 條第5 款
    情形為原因者外，應由第二審法院管轄之」，刑事訴訟法法
    第426 條第3 項定有明文。又刑事訴訟法第426 條第3 項所
    指「判決在第三審確定者」，係指案件經第三審法院為實體
    上之確定判決者而言，並不及於第三審之程序判決。蓋再審
    程序係就確定判決事實錯誤所設之救濟方法，上級審法院以
    上訴不合法，從程序上駁回上訴者，聲請再審之客體為原審
    法院之判決，並非上級審法院之程序判決（最高法院106 年
    度台抗字第261號、107 年度台抗字第62號、107 年度台聲
    字第68號、107 年度台聲字第124號裁定意旨可資參照）。
    則：
　1.就殺人（即被害人蔡旻娟）部分：最高法院104 年度台上字
    第 3526 號判決係以無理由駁回聲請人上訴確定，則再審客
    體應以上述最高法院實體上確定判決。又聲請人並非以本案
    有刑事訴訟法第420 條第1 項第5 款所定「參與原判決或前
    審判決或判決前所行調查之法官，或參與偵查或起訴之檢察
    官，或參與調查犯罪之檢察事務官、司法警察官或司法警察
    ，因該案件犯職務上之罪已經證明者，或因該案件違法失職
    已受懲戒處分，足以影響原判決者。」之事由作為聲請再審
    的原因，依據上述刑事訴訟法第426 條第3 項規定，本院自
    屬再審管轄法院。
  2.就殺人（即被害人林尚裕）部分：依前說明，最高法院104 
    年度台上字第 3526 號判決就此部分係由程序上駁回聲請人
    上訴，則再審之客體應為本院104年度上訴字第518號確定判
    決，而由本院管轄。
三、就殺人未遂罪（被害人林尚裕）部分【聲請人於本院111年5
    月12日訊問時確認殺人未遂罪同為聲請再審範圍】：　　
㈠、按經法院認無再審理由而以裁定駁回後，不得更以同一原因
    聲請再審；法院認為聲請再審之程序違背規定者，應以裁定
    駁回之，刑事訴訟法第434條第3項、第433條定有明文。又
    上揭條文 所稱「同一原因」，係指同一事實之原因而言，
    應就重行聲請再審之事由暨所提證據方法，與前經實體裁定
    駁回之聲請是否一致加以判斷，實質相同之事由暨證據方法
    ，不因攀援不同之再審理由，即謂並非同一原因。
㈡、經查：聲請人所提玉米嫂；洪仁杰律師及員警蕭進龍、吳桂
    霖杉林分駐所員警等5位證人，業已經聲請人已就同一原因
    聲請再審，業經本院以110年度聲再字第19號裁定認無再審
    理由而予駁回，聲請人提起抗告後，並經最高法院以110年
    度台抗字第1475號駁回抗告確定，有上述裁定（本院卷第10
    5至109頁、121至123頁）在卷，且經本院並經調得本院110
    年度聲再字第19號卷證核閱屬實。聲請人於本案再以同一原
    因聲請再審，顯與刑事訴訟法第434條第3項之規定不合，其
    聲請再審程序顯然違背規定，故而，聲請人就此部分以上述
    證人聲請再審並從輕量刑，自屬不合法。爰依刑事訴訟法第
    434條第3項、第433條規定，予以駁回。
四、就殺人罪（被害人蔡旻娟）部分：
㈠、聲請人聲請意旨所提玉米嫂；洪仁杰律師及員警蕭進龍、吳
    桂霖杉林分駐所員警等5位證人，雖曾經聲請人就此提出再
    審，並經本院以110年度聲再字第19號裁定認無再審理由而
    予駁回，然經聲請人提起抗告後，經最高法院以110年度台
    抗字第1475號裁定撤銷此部分，以聲請人之聲請不合法駁回
    其再審聲請確定，有上述裁定在卷，並經調得本院110年度
    聲再字第19號卷證核閱屬實，則聲請人此部分聲請並無違反
    刑事訴訟法第434條第3項規定，先予說明。　　
㈡、按「有罪之判決確定後，因發現新事實或新證據，單獨或與
    先前之證據綜合判斷，足認受有罪判決之人應受無罪、免訴
    、免刑或輕於原判決所認罪名之判決者，為受判決人之利益
    ，得聲請再審」；「第1項第6款之新事實或新證據，指判決
    確定前已存在或成立而未及調查斟酌，及判決確定後始存在
    或成立之事實、證據」，民國104年2月4日修正公布，於同
    年月6日施行之刑事訴訟法第420條第1項第6款、第3項定有
    明文。揆其修正意旨，乃放寬聲請再審之條件限制，所謂發
    現之新事實、新證據，不以該事證於事實審法院判決前已存
    在為限，縱於判決確定後始存在或成立之事實、證據，亦屬
    之。惟須該事證本身可單獨或結合先前已經存在卷內之各項
    證據資料，予以綜合判斷觀察，認為足以動搖原有罪之確定
    判決，而為受判決人無罪、免訴、免刑或輕於原判決所認罪
    名之判決者，始得聲請再審。倘未具備上開要件，即不能據
    為聲請再審之原因。又再審制度，係為發現確實之事實真相
    ，以實現公平正義，而於案件判決確定後，另設救濟之特別
    管道，重在糾正原確定判決所認定之事實錯誤，但因不能排
    除某些人可能出於惡意或其他目的，利用此方式延宕、纏訟
    ，有害判決之安定性，故立有嚴格之條件限制。修正後刑事
    訴訟法第420條第1項第6款、第3項規定，放寬再審之條件限
    制，承認「罪證有疑、利歸被告」原則，並非祇存在法院一
    般審判之中，而於判罪確定後之聲請再審，仍有適用，不再
    刻意要求受判決人（被告）與事證間關係之新穎性，而應著
    重於事證和法院間之關係，亦即祇要事證具有明確性，不管
    其出現係在判決確定之前或之後，亦無論係單獨（例如不在
    場證明、頂替證據、新鑑定報告或方法），或結合先前已經
    存在卷內之各項證據資料，予以綜合判斷，若因此能產生合
    理之懷疑，而有足以推翻原確定判決所認事實之蓋然性，即
    已該當。申言之，各項新、舊證據綜合判斷結果，不以獲致
    原確定判決所認定之犯罪事實，應是不存在或較輕微之確實
    心證為必要，而僅以基於合理、正當之理由，懷疑原已確認
    之犯罪事實並不實在，可能影響判決之結果或本旨為已足。
    但反面言之，倘無法產生合理懷疑，不足以動搖原確定判決
    所認定之事實者，仍非法之所許。至於事證是否符合明確性
    之法定要件，其認定當受客觀存在之經驗法則、論理法則所
    支配。從而，聲請人依憑其片面、主觀所主張之證據，無論
    新、舊、單獨或結合其他卷存證據觀察，綜合判斷之評價結
    果，如客觀上尚難認為足以動搖第二審確定判決所認定之事
    實者，同無准許再審之餘地。
㈢、經查：
　1.就聲請意旨㈠部分，業據原確定判決就調查所得之證據資料
    ，以為論斷，詳為說明聲請人有原確定判決事實欄所載之殺
    人犯行之認定理由，並就其有關刑法第273 條義憤殺人罪、
    責任能力之辯解，如何認不足採，逐一詳予指駁，並無漏未
    審酌之處。且按刑法第273 條義憤殺人罪，所謂當場激於義
    憤而殺人，係指他人所實行之不義行為，在客觀上足以引起
    公憤，猝然遇合，憤激難忍，因而將其殺害者而言。依聲請
    人所述及其聲請傳喚證人玉米嫂之事由，僅在證明被告犯罪
    之遠因，不足以影響、動搖原確定判決事實之認定，更不能
    動搖原確定判決認定被告成立殺人罪責，而使被告受無罪或
    免訴或輕於原確定判決所認定之罪名。是前開再審聲請意旨
    所指，均無礙於聲請人有前述刑法第271條第1項殺人罪，不
    得據此聲請再審。
  2.就聲請意旨㈡部分：
　⑴按刑事訴訟法第420條第1項第6款規定聲請再審，必須合於「
    足認受有罪判決之人應受無罪、免訴、免刑或輕於原判決所
    認罪名之判決者」之要件，條文既曰輕於原判決所認「罪名
    」，自與輕於原判決所宣告之「罪刑」有別，所謂輕於原判
    決所認罪名，係指與原判決所認罪名比較，其法定刑較輕之
    相異罪名而言，例如原認放火罪實係失火罪，原認殺尊親屬
    罪實係普通殺人罪等是。至於同一罪名之有無加減刑罰之原
    因者，僅足影響科刑範圍而罪質不變，即與「罪名」無關，
    自不得據以再審。從而自首、未遂犯、累犯、連續犯等刑之
    加減，並不屬於刑事訴訟法第420條第1項第6款所指罪名之
    範圍（最高法院70年度第7次刑事庭會議決議參照）。又「
    刑事訴訟法第420條第1項第6款所謂應受輕於原判決所認罪
    名之判決，係指應受較輕罪名之判決而言，至宣告刑之輕重
    ，乃量刑問題，不在本款所謂罪名之內」（最高法院56年台
    抗字第102號判例）；本件聲請人主張所犯殺人罪部分之自
    首事由或宣告刑（無期徒刑）過重等，依上開說明，此規定
    僅足影響科刑範圍而罪質不變，即與「罪名」無關，自不得
    據以聲請再審。
　⑵況且聲請人所犯殺人罪部分不符合自首之要件，有警局監視
    錄影光碟翻拍照片外，尚有員警職務報告、員警蕭進龍證述
    、110 報案紀錄單、員警工作紀錄簿、證人吳貴霖、林漢德
    之證述等證據可證，並經原確定判決論述明確，說明員警抵
    達案發現場，依報案始末，認為受傷躺臥在草地上被害人蔡
    旻娟，是遭稍早持刀發生爭執之聲請人砍殺，在客觀上應認
    有確切之根據得為合理之可疑，而屬發覺，而聲請人在此之
    後方至杉林分駐所投案（此是聲請人『投案』時間，並非製作
    筆錄時間），而無自首之適用。被告仍執原相同之辯解，再
    行爭執有自首之適用，尚無可採；又聲請人聲請傳喚律師洪
    仁杰、員警蕭進龍、吳貴霖、郭家良、林漢德等，然其所稱
    聲請人有跪地、值班員警蹺腳在值班檯抽煙違規等情，核與
    聲請人有無自首一情無關，亦不足以影響原確定判決事實之
    認定，更不能動搖原確定判決所認被告係成立殺人罪之罪責
    ，而使被告受無罪或免訴或輕於原確定判決所認定之罪名；
    又是否符合自首規定，乃各罪分別認定，聲請人就所犯殺人
    、殺人未遂兩罪，適用自首為何不一之質疑，自無可採。故
    聲請人主張有自首之適用，並無理由。
㈣、綜上所述，聲請人所舉上述聲請再審之理由，無非係對原確
    定判決採證認事之職權行使，執持己見而重為爭執，自與刑
    事訴訟法第420 條第1 項第6 款、同條第3 項之「新事實、
    新證據」要件不符，其聲請核無理由，依刑事訴訟法第434 
    條第1 項規定，予以駁回。
據上論結，依刑事訴訟法第433條、第434條第1項規定，裁定如
主文。 　　
中　　華　　民　　國　　111 　年　　7 　　月　　15　　日
                  刑事第三庭    審判長法  官  吳進寶
                                      法  官  方百正
                                      法  官  陳億芳
以上正本證明與原本無異。
如不服本裁定應於送達後10日內向本院提出抗告狀。
中　　華　　民　　國　　111 　年　　7 　　月　　15　　日
                                      書記官  陳慧玲